---
title: "Lektion 03: Einführung in Datenverarbeitung"
subtitle: "Dplyr, Tidyverse und Pipes"
author: "Cyril Wendl"
date: "`r Sys.Date()`"
output:
  html_document:
    toc: true
    toc_float:
      collapsed: true
  learnr::tutorial:
runtime: shiny_prerendered
---

```{r setup, include=FALSE}
library(learnr)
```


# Einführung in dplyr und die Tidyverse

In dieser Lektion lernen Sie, wie Sie mit `dplyr` Daten aufbereiten und manipulieren kénnen.

# Daten mit dplyr laden und bearbeiten

Wir verwenden in dieser Lektion das Paket `dplyr` aus der Tidyverse. Installieren Sie es mit folgendem Befehl, falls Sie es noch nicht haben:

```{r eval=F}
install.packages("dplyr")
```

```{r}
library(dplyr)
```

Die obigen Meldungen können vorerst ignoriert werden. Wir werden später, im Kontext vom Präfixierung, wieder darauf zu sprechen kommen.

# CSV-Format

Eines der verbreitetsten Formate, um Daten abzuspeichern, ist das Format `.csv`. Im Grunde genommen handelt es sich hierbei lediglich um eine Text-Datei mit der Dateiendung `.csv`, welche eine Tabelle enthält. Jeder Wert einer Zeile ist dabei durch Kommas getrennt sind (CSV = "Comma Separated Values"). Ein Beispiel einer CSV-Datei könnte so aussehen:

```
Name,Alter,Stadt 
Anna,23,Zürich 
Max,29,Bern 
Lina,31,Basel
```

Diese Datei haben wir abgespeichert unter `beispiel.csv`. 

Dieses Format enthält typischerweise Daten in Tabellenform, wobei jede Zeile eine neue Datenreihe darstellt, und die Spalten durch Kommas voneinander getrennt sind. Die erste Zeile enthält meist die Spaltennamen, wie im obigen Beispiel `Name`, `Alter` und `Stadt`.

#### CSV-Dateien in R einlesen

Um CSV-Dateien in R zu verwenden, kannst du die Funktion `read.csv()` nutzen. Hier ist ein einfaches Beispiel:

```{r}
# CSV-Datei einlesen
df <- read.csv("beispiel.csv")

# Die ersten Zeilen der Daten anzeigen
head(df)
```
Tabellen werden in R als sogenannte "dataframes" gespeichert, daher verwenden wir für die Variablen-Namen häufig die Abkürzung `df`, für "*d*ata*f*rame".

# Grundlegende Operationen
Im Folgenden wollen wir eine CSV-Datei einlesen, die Daten zur Arbeitlosigkeit in verschiedenen Schweizer Kantonen enthält.

```{r filter, exercise=TRUE}
# fügen Sie Ihren Code untenan ein.
# arbeitslosigkeit <- ... 
```
```{r filter-hint}
arbeitslosigkeit <- read.csv("...")
```
```{r filter-solution, exercise.reveal_solution = TRUE}
# Lade die Schweizer Arbeitslosendaten
arbeitslosigkeit <- read.csv("SwissUnemployment.csv")
```


## Daten filtern
```{r}
# Lade die Schweizer Arbeitslosendaten
arbeitslosigkeit <- read.csv("SwissUnemployment.csv")

# Zeige nur die Daten für den Kanton Zürich
arbeitslosigkeit_zürich <- filter(arbeitslosigkeit, Kanton == "Zürich")
arbeitslosigkeit_zürich
```

## Spalten auswählen
```{r}
# Wähle nur die Spalten für Jahr und Arbeitslosenquote aus
auswahl <- select(arbeitslosigkeit, Jahr, Arbeitslosenquote)
head(auswahl)
```

# Pipes & Pipelines (`%>%`)
Noch viel praktischer und lesbarer wird der Code, wenn wir sogenannte *Pipes* verwenden, da dann das Zwischenspeichern der Resultate entfällt. 

```{r}
# Wähle nur die Spalten für Jahr und Arbeitslosenquote aus
arbeitslosigkeit %>%
  select(Jahr, Arbeitslosenquote) %>%
  head()
```

## Was ist eine Pipe(line)?

Eine **Pipeline** ist ein Konzept, das in der Datenanalyse verwendet wird, um mehrere Schritte der Datenverarbeitung miteinander zu verketten. In R wird dies oft durch den sogenannten **Pipe**-Operator `%>%` aus dem ` %>% `-Paket realisiert, der auch Teil des `tidyverse` ist. Mit diesem Operator können die Ausgaben eines Befehls direkt als Eingabe für den nächsten Befehl verwendet werden, wodurch der Code lesbarer und klarer strukturiert wird.

### Beispiel:
Angenommen, Sie haben einen Datensatz `städte_daten`, der die Bevölkerung und das Durchschnittsalter in verschiedenen Schweizer Städten enthält:

```{r}
# Beispiel-Datensatz
städte_daten <- data.frame(
  Stadt = c("Zürich", "Bern", "Genf", "Basel", "Luzern"),
  Bevölkerung = c(415367, 133883, 201818, 178488, 82081),
  Durchschnittsalter = c(42.6, 43.2, 41.1, 43.5, 41.8)
)
```

Wenn man nun Städte mit mehr als 150.000 Einwohnern filtern möchte und den Altersdurchschnitt all dieser Städte berechnen möchte, könnte man Folgendes schreiben (unschön):

```{r}
summarize(filter(städte_daten, Bevölkerung>150000), Mittelwert_Alter=mean(Durchschnittsalter))
```

Stattdessen ist es viel leserlicher, eine Pipeline mit dem `%>%`-Operator zu verwenden:

```{r}
städte_daten %>%
  filter(Bevölkerung > 150000) %>%
  summarize(Mittelwert_Alter = mean(Durchschnittsalter))
```
Wenn Sie die obigen Beispiele genau vergleichen, erkennen Sie, dass das Resultat jeder Zeile "unsichtbar" als erstes Argument an die nächste Funktion (auf der nächsten Zeile) weitergegeben wird.

Wir könnten das Ergebnis der letzten drei Zeilen natürlich auch in einer Variable speichern, um diese später weiterzuverwenden. Dies ist aber nicht nötig.

```{r}
# Pipeline-Beispiel: Filtere Städte mit mehr als 150.000 Einwohnern und berechne den Durchschnitt des Alters
ergebnis <- städte_daten %>%
  filter(Bevölkerung > 150000) %>%
  summarize(Mittelwert_Alter = mean(Durchschnittsalter))

ergebnis
```

In dieser Form ist die Logik der Datenverarbeitung einfacher zu verstehen, da die Schritte klar nacheinander ausgeführt werden.

## Daten sortieren
```{r}
# Sortiere die Daten nach Jahr in absteigender Reihenfolge
sortiert <- arbeitslosigkeit %>%
  arrange(desc(Jahr))
head(sortiert)
```

# Übungen
1. Filtern Sie die Arbeitslosendaten für den Kanton Bern.
```{r}
# Lösung hier einfügen
```
2. Wählen Sie nur die Spalten "Arbeitslosenquote" und "Jahr" aus.
```{r}
# Lösung hier einfügen
```
3. Sortieren Sie die Daten nach der Arbeitslosenquote in aufsteigender Reihenfolge.
```{r}
# Lösung hier einfügen
```

# Challenge-Übungen
Verwende eine Kombination aus `filter()`, `mutate()` und `summarize()`, um die durchschnittliche Arbeitslosenquote in der Schweiz für verschiedene Altersgruppen zu berechnen. Zeige dies mit einem `ggplot2`-Diagramm.