---
title: "Lektion 05: Einführung in Datenanalyse"
author: "Cyril Wendl"
date: "`r Sys.Date()`"
output:
  html_document:
    toc: true
    toc_float:
      collapsed: true
---

# Einlesen einer Excel-Datei

```{r setup, include=FALSE}
library("dplyr")
```

Excel-Dateien können mit dem Befehl `readxl::read_excel(...)` eingelesen werden. Dabei können verschiedene Optionen gesetzt werden, wie z.B.:

- `skip = [zahl]`: wie viele Zeilen sollen überprungen werden sollen (z.B. aufgrund von Meta-Informationen)
- `na c("-", "leer", "...")`: Welche Zeichenketten stehen für leere Werte?
Wie immer kann die gesamte Dokumentation mit allen Optionen aufgerufen werden, indem Sie auf den Namen einer Funktion klicken und auf Ihrer Tastatur `F1` tippen.

```{r read-excel}
df <- readxl::read_excel("Schweizer_Nahrwertdatenbank.xlsx", skip = 2, na = c("Sp."))
```

Wir erhalten einige Mitteilungen (aber keine Fehlermeldugen), da mehrere Kolonnen im Excel-File gleich hiessen und daher zur eindeutigen Erkennbarkeit umbenannt wurden. Falls wir keine Mitteilungen sehen möchten, könenn wir den Befehl `suppressMessages(...)` verwenden:

```{r eval=FALSE}
df <- suppressMessages(readxl::read_excel("Schweizer_Nahrwertdatenbank.xlsx", skip = 2, na = c("Sp.")))
```

# Datenbereinigung

Wie so häufig müssen die Daten zuerst aufgeräumt und bereinigt werden. Ein erster Schritt der Komplexitäts-Reduktion besteht darin, die Kolonnen auszuwählen, die uns interessieren. Mit `names` können wir die Namen aller verfügbaren Kolonnen anzeigen lassen. Alternativ können wir auch auf die Variable `df` in Environment-Kasten (oben rechts) klicken.

```{r}
names(df)
```

Wir können nun die Kolonnen, die uns interessieren mittels `select` auswählen. Danach wollen wir die Kolonnennamen auch gleich vereinfachen und benennen sie daher mit der Funktion `rename` um.

```{r}
df <- df %>%
  # Kolonnen, die uns interessieren, auswählen
  select(ID, Name, Bezugseinheit, matches("kcal|Fett, total|Protein|Kohlenhydrate")) %>%
  # "Säubern" von Kolonnen-Namen
  rename("Protein" = "Protein (g)",
         "Fett" = "Fett, total (g)",
         "Kohlenhydrate" = "Kohlenhydrate, verfügbar (g)",
         "Kalorien" = "Energie, Kalorien (kcal)")

head(df)
```

Mit der Funktion `matches(...)` können wir innerhalb von `select(...)` Kolonnen auswählen, ohne deren ganzen Namen einzugeben. Dazu wird innerhalb Funktion `matches(...)` ein *regulärer Ausdruck* verwendet (englisch **regular expression**). Das obige Beispiel bedeutet, dass der Kolonnenname entweder den Text "kcal", "Fett, total", "Protein" oder "Kohlenhydrate" enthält. Weitere Informationen zu regulären Ausdrücken finden Sie [hier](https://stringr.tidyverse.org/articles/regular-expressions.html).

Unterhalb des Kolonnennamens sehen wir nun auch den Kolonnentyp. `Kalorien` und `Kohlenhydrate` wurde korrekt als zahl (`<dbl>` = "double", also Kommazahl) eingelesen, `Fett` allerdings nicht. Um zu verstehen, weshalb dies so ist, schauen wir uns die Werte von `Fett` mal an:

```{r}
df$Fett %>%
  unique
```

Wir erkennen einige Werte, die ein kleiner-als-Zeichen (`<`) enthalten. Aufgrund dieser Werte dachte `R`, es handle sich um Zeichenketten. Wir müssen diese Werte also durch `0` ersetzen und danach die Kolonne zum Typ "Zahl" umwandeln.

```{r}
df <- df %>%
  # Werte, die "<" enhalten durch "0" ersetzen
  mutate_at(c("Fett", "Protein"), ~ifelse(grepl("<", .), "0", .)) %>%
  mutate_at(c("Fett", "Protein"), as.numeric)

df
```

# Visualisierungen
```{r}
# 1. Scatterplot: Kalorien vs Kohlenhydrate (nicht interaktiv)
ggplot2::ggplot(df, ggplot2::aes(x = Kalorien, y = Kohlenhydrate)) +
  ggplot2::geom_point(color = 'blue') +
  ggplot2::labs(title = "Kalorien vs Kohlenhydrate",
       x = "Kalorien (pro 100g)",
       y = "Kohlenhydrate (pro 100g)") +
  ggplot2::theme_minimal()
```

```{r}
# 2. Balkendiagramm: Top 10 Lebensmittel mit dem höchsten Proteingehalt (nicht interaktiv)
df %>%
  arrange(desc(Protein)) %>%
  top_n(10, Protein) %>%
  ggplot2::ggplot(ggplot2::aes(x = reorder(Name, Protein), y = Protein)) +
  ggplot2::geom_bar(stat = "identity", fill = "green") +
  ggplot2::coord_flip() +
  ggplot2::labs(title = "Top 10 Lebensmittel mit dem höchsten Proteingehalt",
       x = "Lebensmittel",
       y = "Protein (g pro 100g)") +
  ggplot2::theme_minimal()
```

```{r}
# 3. Interaktiver Scatterplot: Kalorien vs Fett
plotly::plot_ly(df, x = ~Kalorien, y = ~Fett, type = 'scatter', mode = 'markers',
        marker = list(size = 10, color = 'red'),
        text = ~paste("Lebensmittel:", Name, "<br>Kalorien:", Kalorien, "<br>Fett:", Fett)) %>%
  plotly::layout(title = "Kalorien vs Fett",
         xaxis = list(title = "Kalorien (pro 100g)"),
         yaxis = list(title = "Fett (g pro 100g)"))
```

```{r}
# 4. Dichteplot: Verteilung von Kalorien (nicht interaktiv)
ggplot2::ggplot(df, ggplot2::aes(x = Kalorien)) +
  ggplot2::geom_density(fill = "purple", alpha = 0.6) +
  ggplot2::labs(title = "Verteilung der Kalorien",
       x = "Kalorien (pro 100g)",
       y = "Dichte") +
  ggplot2::theme_minimal()
```

```{r}
# 5. Interaktives Balkendiagramm: Vergleich von Fett- und Kohlenhydratgehalt
df_top10 <- df %>%
  arrange(desc(Kohlenhydrate)) %>%
  top_n(10, Kohlenhydrate)

plotly::plot_ly(df_top10, x = ~Name, y = ~Fett, type = 'bar', name = 'Fett', marker = list(color = 'blue')) %>%
  plotly::add_trace(y = ~Kohlenhydrate, name = 'Kohlenhydrate', marker = list(color = 'orange')) %>%
  plotly::layout(title = "Vergleich von Fett und Kohlenhydraten (Top 10 Lebensmittel)",
         xaxis = list(title = "Lebensmittel"),
         yaxis = list(title = "Inhalt (g pro 100g)"),
         barmode = 'group')
```

```{r}
# Berechnung des Proteingehalts pro Kalorie
df$Protein_pro_Kalorie <- df$Protein / df$Kalorien

# Top 10 Lebensmittel mit dem höchsten Proteingehalt pro Kalorie
df_top_protein_per_calorie <- df %>%
  arrange(desc(Protein_pro_Kalorie)) %>%
  top_n(10, Protein_pro_Kalorie)

# Balkendiagramm erstellen
ggplot2::ggplot(df_top_protein_per_calorie, ggplot2::aes(x = reorder(Name, Protein_pro_Kalorie), y = Protein_pro_Kalorie)) +
  ggplot2::geom_bar(stat = "identity", fill = "cyan") +
  ggplot2::coord_flip() +
  ggplot2::labs(title = "Top 10 Lebensmittel mit dem höchsten Proteingehalt pro Kalorie",
       x = "Lebensmittel",
       y = "Protein pro Kalorie") +
  ggplot2::theme_minimal() +
  # wrap y axis label
  ggplot2::scale_x_discrete(labels = function(x) stringr::str_wrap(x, width = 40))

```

# Analysen von eigenen Mahlzeiten

Das folgende Beispiel nimmt an, dass wir unser Frühstück mit einer Küchenwaage abgewogen und die Zutaten sowie die Mengen notiert haben. Nun möchten wir gerne die Kalorien (=Energie-Gehalt) sowie die Makro-Nährstoffe (Protein, Fett und Kohlenhydrate) dieser Mahlzeit berechnen und schauen, ob das Frühstück gesund ist oder nicht (mehr zu Gesundheits-Vorgaben später). Zuerst erfassen wir die Zutaten und die Mengen in einer neuen Tabelle, die wir `df_gericht` nennen:

```{r}
df_gericht <- data.frame(
  "Zutaten" = c("Hafer", "Milch", "Beeren"),
  "Menge konsumiert" = c(100, 150, 80),
  "Einheit" = c("Gramm", "Mililiter", "Gramm")
)

df_gericht
```
Nun möchten wir die passenden Einträge zu jeder Zutat aus unserer Nährwert-Datenbank finden. Dazu müssen wir die Nährwert-Datenbank nach jeder Zutat durchsuchen und die richtige Zutat notieren:

```{r}
# Unten zuerst Milch, dann Hafer, dann Beeren einsetzen
df %>%
  filter(grepl("Hafer",Name))
```
Nun sollten wir uns die Namen aus der Nährwert-Datenbank merken, oder noch besser, die ID (erste Kolonne, eindeutige Zahl), um beide Tabellen miteinander verbinden zu können. Wir erstellen dazu einfach eine neue Kolonne in `df_gericht`:
```{r}
df_gericht$ID <- c(198,1194,1119)
df_gericht
```


Nun können wir die beiden Tabellen verbinden und das Resultat in einer neuen Tabelle `df_all` speichern:
```{r}
df_all <- merge(df_gericht, df, by="ID")
df_all
```

Nun müssen wir noch die effektiv konsumierten Mengen an Kalorien, Fett etc. berechnen, indem wir die Menge pro 100g / 100 ml mit der gegessenen Menge multiplizieren:

```{r}
df_all <- df_all %>%
  mutate(across(
    c("Kohlenhydrate", "Fett", "Protein","Kalorien"), 
    # Das Zeichen "~" beginnt eine Funktion, die auf jede Kolonne (".") angewandt wird
    ~ . * `Menge.konsumiert`/100,
    # Die neuen Kolonnen haben den gleichen Namen wie die Ursprungskolonnen plus den Zusatz "_konsumiert".
    .names = "{.col}_konsumiert"
  ))
```


Nun können wir berechnen, welche Makro-Nährstoffe unser ganzes Gericht enthält.
```{r}
df_all %>%
  # alle numerischen Kolonnen (=Kolonnen, die Zahlen enthalten) summieren
  summarise(across(matches("konsumiert"), sum))
```
Wir können die Resultate nun auch pro Lebensmittel visualisieren:
```{r}
df_all %>%
  # hier wird es etwas "nasty": die Daten müssen in ein neues Format transformiert werden, damit plotly sie gut visualisieren kann.
  reshape2::melt(id.vars="Zutaten", measure.vars=c("Kohlenhydrate_konsumiert", "Fett_konsumiert","Protein_konsumiert"),value.name = "Menge", variable.name="Makronährstoff") %>% 
  # der Text _konsumiert wird auf jeder Zeile gelöscht
  mutate_at("Makronährstoff", ~gsub("_konsumiert", "", .)) %>%
  # die Reihenfolge der Bars kann verändert werden, indem die Kolonne zum Typ "geordneter Faktor" abgeändert wird.  
  mutate_at("Makronährstoff", ~factor(., levels=c("Fett", "Kohlenhydrate", "Protein"), ordered = T)) %>%
  plotly::plot_ly(x = ~Makronährstoff, y = ~Menge, color=~Zutaten, type = 'bar', hovertemplate = ~paste("Lebensmittel:", Zutaten, "<br>", Makronährstoff, ":", Menge)) %>%
  plotly::layout(title = "Makronährstoffe pro Zutat", barmode = 'stack', yaxis = list(title = "Menge (g)"))
```


